---
title: "Prueba Técnica Analista de datos ID 382 GITIAD"
author: "Juan Esteban Grimaldos León"
date: "`r Sys.Date()`"
output: 
  word_document: 
    toc: true
editor_options: 
  markdown: 
    wrap: 72
---

```{r setup, include=FALSE}
knitr::opts_chunk$set(echo = TRUE)
```

# conección a la base de datos

conectamos a la base de datos
```{r}
library(RSQLite)
library(DBI)
# creamos una conección a la base de datos
conn <- dbConnect(RSQLite::SQLite(), "../data/my_database.sqlite")

```


# Exploración de datos


## descipción de tipos de prestador de servicio de salud

```{r}
# SQL query para contar el número de prestadores de servicios de salud por tipo
query <- "
SELECT clpr_nombre, COUNT(clpr_nombre) AS count
FROM base
WHERE muni_nombre NOT IN ('SAN LUIS DE PALENQUE', 'GUACHENE', 'SINCE')
GROUP BY clpr_nombre
ORDER BY count DESC;
"

# ejecutar el query y guardar en "result"
result <- dbGetQuery(conn, query)

# mostrar resultado
print(result)

```



Lo que más hay son profesionales independientes, entonces dividimos el posible
análisis en dos

## definición de las filas

los duplicados en razón social son las entidades sociales que están en más de
un municipio. 

```{r}
query <- "
SELECT razon_social, COUNT(razon_social) AS count
FROM base
WHERE muni_nombre NOT IN ('SAN LUIS DE PALENQUE', 'GUACHENE', 'SINCE')
GROUP BY razon_social
HAVING count > 1
ORDER BY count DESC;
"
result <- dbGetQuery(conn, query)
head(result)
```
Con esta información, podemos ver que hay entidades sociales que están en más de
un municipio. Sin embargo, sabiendo que Sport City SAS es una cadena de gimnasios
y que su Objeto Social Diferente a la Prestación de Servicios de Salud, 


# Análisis

## Gráficos de dispersión

Gráficos de dispersión: Se puede crear un gráfico de dispersión donde el eje X represente la densidad de servicios de salud por metro cuadrado y el eje Y represente la relación entre la población y el número de entidades prestadoras de salud por 10.000 habitantes. Cada punto del gráfico representaría una región o subregión.

### análisis de superficie y densidad de cobertura de salud

1. Densidad de servicios de salud por metro cuadrado:
Este indicador se calcula dividiendo la superficie total en metros cuadrados por
el número de entidades prestadoras de salud. Nos permite evaluar la 
concentración de servicios de salud en un área determinada. Con este indicador
podemos afirmar cuantos metros cuadrados hay por cada entidad prestadora de
salud. Una menor proporción indica una mayor concentración de servicios de
salud, mientras que una mayor proporción puede sugerir una posible escacez.

Fórmula:
Densidad = Superficie total (m²) / Número de entidades prestadoras de salud

Significa:
Densidad = 65000 / 3 = 21667 m² 
Cada 21667 m2 hay un doctor o ips. 


Para analizar la superficie y la densidad de cobertura potencial de salud, vamos
a calcular la densidad de cobertura de salud por m².

```{r}
# SQL query para calcular la densidad de cobertura de salud en m²
query <- "
SELECT 
    depa_nombre,
    muni_nombre,
    Superficie,
    COUNT(nombre_prestador) AS institutions,
    Superficie / (COUNT(nombre_prestador)) AS density_of_health_coverage_by_m2
FROM base
WHERE clpr_codigo IN (1, 2)
  AND muni_nombre NOT IN ('SAN LUIS DE PALENQUE', 'GUACHENE', 'SINCE')
GROUP BY 
    depa_nombre, 
    muni_nombre, 
    Superficie
ORDER BY density_of_health_coverage_by_m2 DESC;
"
# Ejecutar query
density_df <- dbGetQuery(conn, query)
# ver resultados
head(density_df)

```

Con esta medida, necesitamos filtrar la información de los municipios más 
dispersos, para ello, vamos a graficar la densidad de cobertura de salud por m²

```{r}
library(ggplot2)
ggplot(density_df, aes(x=density_of_health_coverage_by_m2)) + 
  geom_step(stat="ecdf", aes(y= ..y..*100)) +
  scale_x_continuous(name ="Densidad de Cobertura de Salud por m²") + 
  scale_y_continuous(name ="Porcentaje acumulado")


```


Como la grafica no es muy diciente vamos a analizar los percentiles de la
información.
```{r}
# Calcular percentiles
percentiles <- quantile(density_df$density_of_health_coverage_by_m2, probs = seq(0, 1, by = 0.01), na.rm = TRUE)

# Crear una tabla con los percentiles
percentiles_table <- data.frame(percentile = names(percentiles), density_value = as.numeric(percentiles))

# Mostrar la tabla de percentiles
tail(percentiles_table, 30)
```


Sabemos que con la distribución acumulada de los datos, tenemos el 96% de los
datos entre 941 y 1267 m² por institución. Por ende, vamos a filtrar los datos
para trabajar con los municipios que tengan menos de 1000 m² por institución.


```{r}

library(ggplot2)
library(dplyr)
# Filtrar para incluir solo valores de density_of_health_coverage_by_km <= 1
filtered_density_df <- density_df %>%
  filter(density_of_health_coverage_by_m2 <= 1000)

# lista de municipios excluidos
municipios_no_incluidos <- density_df %>%
  filter(density_of_health_coverage_by_m2 >= 1000)

# Contar el número de valores únicos de muni_nombre en los datos originales
muni_unicos_original <- density_df %>%
  summarise(cantidad_muni_unicos = n_distinct(muni_nombre)) %>%
  pull(cantidad_muni_unicos)

# Contar el número de valores únicos de muni_nombre en los datos filtrados
muni_unicos_filtrados <- filtered_density_df %>%
  summarise(cantidad_muni_unicos = n_distinct(muni_nombre)) %>%
  pull(cantidad_muni_unicos)

# Calcular el porcentaje de valores con las que trabajaremos
porcentaje_incluidos <- 
  (muni_unicos_filtrados / muni_unicos_original) * 100 


# Graficar el histograma
ggplot(filtered_density_df, aes(x = density_of_health_coverage_by_m2)) +
  geom_histogram(binwidth = 100, fill = "blue", color = "black") +
  labs(titulo = "Histograma de la Densidad de Cobertura de Salud por m² (<= 1)",
       x = "Densidad de Cobertura de Salud por m²",
       y = "Frecuencia") +
  theme_minimal() +
  annotate("text", x = Inf, y = Inf, 
           label = paste("percentil:", 
                         round(porcentaje_incluidos, 0)), 
           hjust = 1.1, vjust = 1.1)

```



```{r}

# Calcular el histograma
hist_data <- filtered_density_df %>%
  mutate(bin = cut(density_of_health_coverage_by_m2, breaks = seq(0, 1000, by = 100), right = TRUE, include.lowest = TRUE)) %>%
  group_by(bin) %>%
  summarise(frequency = n()) %>%
  ungroup() %>%
  mutate(cumulative_percentage = cumsum(frequency) / sum(frequency) * 100) %>%
  mutate(percentage = (frequency / sum(frequency)) * 100)

# Ordenar los datos por cumulative_percentage (de mayor a menor)
hist_data_sorted <- hist_data %>%
  arrange(desc(cumulative_percentage))

# Mostrar la tabla ordenada
tail(hist_data_sorted, 10)
```

Con esta información podemos ver que a partir de una densidad de 500 m2 por
institución, tenemos el 97% de los datos. Por ende, vamos a filtrar los datos.



### análisis de población y densidad de cobertura de salud


2. médicos por 10.000 habitantes:
Este indicador se calcula dividiendo la población total por el número de 
entidades prestadoras de salud. Nos permite evaluar la cantidad de 
entidades prestadoras de salud disponibles por cada habitante. Menor cantidad
significa menor disponibilidad de servicios de salud, mientras que una mayor
cantidad puede sugerir una mayor disponibilidad de servicios de salud.
Fórmula:
Relación =  (Número de entidades prestadoras de salud / Población total)*10.000

Significa:
Relación = (3 / 1000)*10.000 = 30
Por cada 10.000 habitantes hay 30 entidades prestadoras de salud.


```{r}
# SQL query para calcular médicos por 10.000 habitantes
query <- "
SELECT 
    depa_nombre,
    muni_nombre,
    Poblacion,
    COUNT(nombre_prestador) AS institutions,
    ((COUNT(nombre_prestador))/ Poblacion)*10000 AS medicos_por_10000_habitantes
FROM base
WHERE clpr_codigo IN (1, 2)
  AND muni_nombre NOT IN ('SAN LUIS DE PALENQUE', 'GUACHENE', 'SINCE')
GROUP BY 
    depa_nombre, 
    muni_nombre, 
    Poblacion
ORDER BY medicos_por_10000_habitantes DESC;
"
# Ejecutar query
medicos <- dbGetQuery(conn, query)
# ver resultados
head(medicos)

```

Ahora, podemos conocer la distribución de los datos con un gráfico de dispersión


```{r}
ggplot(medicos, aes(x=medicos_por_10000_habitantes)) + 
  geom_step(stat="ecdf", aes(y= ..y..*100)) +
  scale_x_continuous(name ="medicos por cada 10.000 habitantes") + 
  scale_y_continuous(name ="Porcentaje acumulado")
```
Con el grafico anterior, podemos observar que 

```{r}
# Calcular percentiles
percentiles <- quantile(medicos$medicos_por_10000_habitantes, 
                        probs = seq(0, 1, by = 0.01), na.rm = TRUE)

# Crear una tabla con los percentiles
percentiles_table <- data.frame(
  percentile = names(percentiles), 
  indice = as.numeric(percentiles)
  )

# Mostrar la tabla de percentiles
tail(percentiles_table, 10)
```

Tenemos el 98% de los datos antes de 20 médicos por cada 10.000 habitantes. En
la siguiente gráfica podemos ver que mayor concentración de datos están entre 
5 y 10 médicos por cada 10.000 habitantes.


```{r}
# Graficar el histograma
ggplot(medicos, aes(x = medicos_por_10000_habitantes)) +
  geom_histogram(binwidth = 5, fill = "blue", color = "black") +
  labs(titulo = "Histograma de los médicos por cada 10.000 habitantes",
       x = "médicos por cada 10.000 habitantes",
       y = "Frecuencia") +
  theme_minimal() 
```


```{r}
# Calcular el histograma
hist_data_medicos <- medicos %>%
  mutate(bin = cut(medicos_por_10000_habitantes, breaks = seq(0, max(medicos$medicos_por_10000_habitantes, na.rm = TRUE), by = 5), right = TRUE, include.lowest = TRUE)) %>%
  group_by(bin) %>%
  summarise(frequency = n()) %>%
  ungroup() %>%
  mutate(cumulative_percentage = cumsum(frequency) / sum(frequency) * 100) %>%
  mutate(percentage = (frequency / sum(frequency)) * 100)

# Ordenar los datos por porcentaje acumulativo
hist_data_medicos_sorted <- hist_data_medicos %>%
  arrange(desc(cumulative_percentage))

tail(hist_data_medicos_sorted)
```

De 0 a 15 médicos por cada 10.000 habitantes tenemos el 96% de los datos y el
percentil 96.


### diagrama de dispersión

```{r}
# SQL query para calcular la densidad de cobertura de salud en m²
query <- "
WITH calculations AS (
    SELECT 
        depa_nombre,
        muni_nombre,
        Region,
        Superficie,
        Poblacion,
        COUNT(nombre_prestador) AS institutions,
        Superficie / COUNT(nombre_prestador) AS density_of_health_coverage_by_m2,
        (COUNT(nombre_prestador) / Poblacion) * 10000 AS medicos_por_10000_habitantes
    FROM base
    WHERE clpr_codigo IN (1, 2)
      AND muni_nombre NOT IN ('SAN LUIS DE PALENQUE', 'GUACHENE', 'SINCE')
    GROUP BY 
        depa_nombre,
        muni_nombre,
        Region
)
SELECT *
FROM calculations
WHERE density_of_health_coverage_by_m2 < 250
  AND medicos_por_10000_habitantes < 20
ORDER BY density_of_health_coverage_by_m2 DESC;
"
# Ejecutar query
df_cal <- dbGetQuery(conn, query)
# ver resultados
head(df_cal)

```


```{r}
# Define los colores personalizados
colores_regiones <- c("Región Centro Oriente" = "#d6f4ff",  
                      "Región Centro Sur" = "#d6f4ff",      
                      "Región Eje Cafetero" = "#d6f4ff",      
                      "Región Caribe" = "#5e92c2",      
                      "Región Llano" = "#e29e21",   
                      "Región Pacífico" = "#d6f4ff")      

# Crear el gráfico de dispersión
ggplot(df_cal, aes(x = density_of_health_coverage_by_m2, y = medicos_por_10000_habitantes)) +
  geom_point(aes(color = Region, alpha = Region != "Región Centro Oriente"), size = 2) +  # Añadir los puntos con color y transparencia
  scale_color_manual(values = c(colores_regiones, 
                                setNames(rep("grey", length(unique(df_cal$Region)) - 1), setdiff(unique(df_cal$Region), "Región Centro Oriente")))) +  # Asignar colores
  scale_alpha_manual(values = c("Región Centro Oriente" = 1, "default" = 0.4)) +  # Asignar transparencias
  labs(title = "Gráfico de Dispersión de Cobertura de Salud y Médicos",
       x = "Densidad de Cobertura de Salud por m²",
       y = "Médicos por cada 10.000 Habitantes",
       color = "Región",
       alpha = "Distinguir Región") +
  theme_minimal() +
  theme(legend.position = "right")  # Ajustar posición de la leyenda
```


la región caribe es una región con pocos médicos por cada 10.000 habitantes. 
En el llano hay más médicos por cada 10.000 habitantes que en la región caribe.

```{r}
# Filtrar df_cal donde Region sea "Región Caribe"
df_cal_caribe <- df_cal[df_cal$Region == "Región Caribe", ]

# Calcular el promedio de density_of_health_coverage_by_m2 y medicos_por_10000_habitantes en df_cal_caribe
promedio_density_caribe <- mean(df_cal_caribe$density_of_health_coverage_by_m2, na.rm = TRUE)
promedio_medicos_caribe <- mean(df_cal_caribe$medicos_por_10000_habitantes, na.rm = TRUE)

# Mostrar los resultados
promedio_density_caribe
promedio_medicos_caribe


```


```{r}

# Filtrar df_cal donde Region sea "Región Llano"
df_cal_llano <- df_cal[df_cal$Region == "Región Llano", ]

# Calcular el promedio de density_of_health_coverage_by_m2 y medicos_por_10000_habitantes en df_cal_llano
promedio_density_llano <- mean(df_cal_llano$density_of_health_coverage_by_m2, na.rm = TRUE)
promedio_medicos_llano <- mean(df_cal_llano$medicos_por_10000_habitantes, na.rm = TRUE)

# Mostrar los resultados
promedio_density_llano
promedio_medicos_llano


```

la region del llano tiene 7.5 médicos por cada 10.000 habitantes y la región
caribe tiene 3.6 médicos por cada 10.000 habitantes.



#### publico o privado

```{r}

query <- "
WITH calculations AS (
    SELECT 
        depa_nombre,
        muni_nombre,
        naju_nombre,
        Superficie,
        Poblacion,
        COUNT(nombre_prestador) AS institutions,
        Superficie / COUNT(nombre_prestador) AS density_of_health_coverage_by_m2,
        (COUNT(nombre_prestador) / Poblacion) * 10000 AS medicos_por_10000_habitantes
    FROM base
    WHERE clpr_codigo IN (1, 2)
      AND muni_nombre NOT IN ('SAN LUIS DE PALENQUE', 'GUACHENE', 'SINCE')
    GROUP BY 
        depa_nombre,
        muni_nombre
)
SELECT *
FROM calculations
WHERE density_of_health_coverage_by_m2 < 500
  AND medicos_por_10000_habitantes < 20
ORDER BY density_of_health_coverage_by_m2 DESC;
"
# Ejecutar query
df_cal <- dbGetQuery(conn, query)


# Crear el gráfico de dispersión con una paleta de colores y etiquetas condicionales
ggplot(df_cal, aes(x = density_of_health_coverage_by_m2, y = medicos_por_10000_habitantes)) +
  geom_point(aes(color = naju_nombre), size = 2) +  # Añadir puntos coloreados por departamento
  scale_color_brewer(palette = "Paired") +  # Usar una paleta de colores
  labs(title = "Gráfico de Dispersión de Cobertura de Salud y Médicos",
       x = "Densidad de Cobertura de Salud por m²",
       y = "Médicos por cada 10.000 Habitantes",
       color = "Departamento") +
  theme_minimal() +
  theme(legend.position = "right")

```

```{r}
# Filtrar df_cal donde naju_nombre sea "Privada"
df_cal_privada <- df_cal[df_cal$naju_nombre == "Privada", ]

# Calcular el promedio de density_of_health_coverage_by_m2 y medicos_por_10000_habitantes en df_cal_privada
promedio_density_privada <- mean(df_cal_privada$density_of_health_coverage_by_m2, na.rm = TRUE)
promedio_medicos_privada <- mean(df_cal_privada$medicos_por_10000_habitantes, na.rm = TRUE)

# Mostrar los resultados
promedio_density_privada
promedio_medicos_privada

```


```{r}

# Filtrar df_cal donde naju_nombre sea "Pública"
df_cal_pub <- df_cal[df_cal$naju_nombre == "Pública", ]

# Calcular el promedio de density_of_health_coverage_by_m2 y medicos_por_10000_habitantes en df_cal_pub
promedio_density_pub <- mean(df_cal_pub$density_of_health_coverage_by_m2, na.rm = TRUE)
promedio_medicos_pub <- mean(df_cal_pub$medicos_por_10000_habitantes, na.rm = TRUE)

# Mostrar los resultados
promedio_density_pub
promedio_medicos_pub


```


#### Caribe


```{r}
# SQL query para calcular la densidad de cobertura de salud en m²
query <- "
WITH calculations AS (
    SELECT 
        depa_nombre,
        muni_nombre,
        Region,
        Superficie,
        Poblacion,
        COUNT(nombre_prestador) AS institutions,
        Superficie / COUNT(nombre_prestador) AS density_of_health_coverage_by_m2,
        (COUNT(nombre_prestador) / Poblacion) * 10000 AS medicos_por_10000_habitantes
    FROM base
    WHERE clpr_codigo IN (1, 2)
      AND muni_nombre NOT IN ('SAN LUIS DE PALENQUE', 'GUACHENE', 'SINCE')
      AND Region = 'Región Caribe'
    GROUP BY 
        depa_nombre,
        muni_nombre,
        Region
)
SELECT *
FROM calculations
WHERE density_of_health_coverage_by_m2 < 250
  AND medicos_por_10000_habitantes < 20
ORDER BY density_of_health_coverage_by_m2 DESC;
"
# Ejecutar query
df_cal <- dbGetQuery(conn, query)
# ver resultados
head(df_cal)
```


```{r}


library(RColorBrewer)
library(dplyr)

# Crear el gráfico de dispersión con una paleta de colores y etiquetas condicionales
ggplot(df_cal, aes(x = density_of_health_coverage_by_m2, y = medicos_por_10000_habitantes)) +
  geom_point(aes(color = depa_nombre), size = 2) +  # Añadir puntos coloreados por departamento
  scale_color_brewer(palette = "Paired") +  # Usar una paleta de colores
  labs(title = "Gráfico de Dispersión de Cobertura de Salud y Médicos",
       x = "Densidad de Cobertura de Salud por m²",
       y = "Médicos por cada 10.000 Habitantes",
       color = "Departamento") +
  theme_minimal() +
  theme(legend.position = "right") +
  geom_text(data = df_cal %>% filter(density_of_health_coverage_by_m2 < 50 & medicos_por_10000_habitantes > 7.5),
            aes(label = muni_nombre), hjust = -0.1, vjust = -0.5, size = 3, check_overlap = TRUE) +
  geom_vline(xintercept = 50, linetype = "dashed", color = "red") +  # Línea vertical
  geom_hline(yintercept = 7.5, linetype = "dashed", color = "blue")  # Línea horizontal

```


```{r}

# Crear el gráfico de dispersión con una paleta de colores y etiquetas condicionales
ggplot(df_cal, aes(x = density_of_health_coverage_by_m2, y = medicos_por_10000_habitantes)) +
  geom_point(aes(color = depa_nombre), size = 2) +  # Añadir puntos coloreados por departamento
  scale_color_brewer(palette = "Paired") +  # Usar una paleta de colores
  labs(title = "Gráfico de Dispersión de Cobertura de Salud y Médicos",
       x = "Densidad de Cobertura de Salud por m²",
       y = "Médicos por cada 10.000 Habitantes",
       color = "Departamento") +
  theme_minimal() +
  theme(legend.position = "right") +
  geom_text(data = df_cal %>% filter(density_of_health_coverage_by_m2 > 200 & medicos_por_10000_habitantes < 5),
            aes(label = muni_nombre), hjust = 0.6, vjust = -0.5, size = 2.5, check_overlap = TRUE) +
  geom_vline(xintercept = 200, linetype = "dashed", color = "red") +  # Línea vertical
  geom_hline(yintercept = 5, linetype = "dashed", color = "blue")  # Línea horizontal
```

se recomienda para el caso de los departamentos del caribe implementar políticas
para aumentar la densidad de cobertura de salud por m² en municipios como "Rio
Viejo", "Becerril", "Camito", y "Pueblo Bello". En el corto plazo, se recomienda
que las cabeceras municipales como lo son "Aguachica", "Valledupar" y "Barranquilla"
acojan a los municipios vecinos para aumentar la densidad de cobertura de salud. 


#### Ciudades

```{r}
# SQL query para calcular la densidad de cobertura de salud en m²
query <- "
WITH calculations AS (
    SELECT 
        depa_nombre,
        muni_nombre,
        Region,
        Superficie,
        Poblacion,
        COUNT(nombre_prestador) AS institutions,
        Superficie / COUNT(nombre_prestador) AS density_of_health_coverage_by_m2,
        (COUNT(nombre_prestador) / Poblacion) * 10000 AS medicos_por_10000_habitantes
    FROM base
    WHERE clpr_codigo IN (1, 2)
      AND muni_nombre NOT IN ('SAN LUIS DE PALENQUE', 'GUACHENE', 'SINCE')
    GROUP BY 
        depa_nombre,
        muni_nombre,
        Region
)
SELECT *
FROM calculations
ORDER BY density_of_health_coverage_by_m2 DESC;
"
# Ejecutar query
df_cal <- dbGetQuery(conn, query)


colores_regiones <- c("CALI" = "#d6f4ff",  
                      "BARANQUILLA" = "#d6f4ff",      
                      "BOGOTA" = "#e29e21",   
                      "MEDELLIN" = "#d6f4ff",
                      "BUCARAMANGA" = "#d6f4ff",
                      "CARTAGENA" = "#d6f4ff",
                      "CUCUTA" = "#d6f4ff",
                      "IBAGUE" = "#d6f4ff")      

# Filtrar la base de datos original para las ciudades seleccionadas
ciudades_seleccionadas <- names(colores_regiones)
base_filtrada <- df_cal %>%
  filter(muni_nombre %in% ciudades_seleccionadas)

# Crear el gráfico de dispersión
ggplot(base_filtrada, aes(x = density_of_health_coverage_by_m2, y = medicos_por_10000_habitantes)) +
  geom_point(aes(color = muni_nombre), size = 3, alpha = 0.8) +  # Puntos coloreados por muni_nombre
  geom_text(data = base_filtrada, aes(label = muni_nombre), hjust = 0.5, vjust = -0.5, size = 3, check_overlap = TRUE) +  # Etiquetas de ciudades seleccionadas
  scale_color_manual(values = colores_regiones) +  # Asignar colores personalizados
  labs(title = "Gráfico de Dispersión de Cobertura de Salud y Médicos (Región Caribe)",
       x = "Densidad de Cobertura de Salud por m²",
       y = "Médicos por cada 10.000 Habitantes",
       color = "Ciudades") +
  theme_minimal() +
  theme(legend.position = "right")  # Ajustar posición de la leyenda
```

se recomienda para Ibagué, Cucauta y Cartagena generar políticas que busquen
disminuir la densidad de cobertura de salud por m². Es decir, 1 consultorio 
independiente o IPS más cercanas entre los existentes. Para Bogotá, Medellín y
Cali, se recomienda aumentar 8 médicos por cada 10.000 habitantes para equiparar
a Medellin.



